臺灣高等法院刑事判決　　　　　　　　100年度上訴字第841號
上　訴　人
即　被　告　陳昱安
　　　　　　陳志信
上列上訴人因偽造文書等案件，不服臺灣臺北地方法院99年度訴
字第1872號，中華民國100年1月28日第一審判決 (起訴案號：臺
灣臺北地方法院檢察署99年度偵字第19630號、第20322號、第24
622號)，提起上訴，本院判決如下：
    主  文
原判決關於陳昱安、陳志信部分，均撤銷。
陳昱安、陳志信所犯如附表一「罪名及宣告刑」欄所示之罪，各
處如附表一「罪名及宣告刑」欄所示之刑(含主刑及從刑)。陳昱
安應執行有期徒刑貳年肆月，如附表二編號(一)至(三)所示之物均沒
收。陳志信應執行有期徒刑壹年肆月，如附表二編號(三)所示之物
沒收。
    事  實
陳昱安、陳志信、范瀚文(經原審判決確定)、林子揚 (原審審理
中)分別與詐欺集團成員盧泓志 (臺灣臺中地方法院審理中)、林
建旻(經原審另案判決確定)及姓名、年籍不詳之成年男子「蘇偉
哲」暨其他不詳姓名成年人等，共同基於冒充公務員行使職權、
行使偽造公文書、特種文書及意圖為自己不法所有之犯意聯絡 (
共犯關係詳見下列各次行為所述) ，先由不詳成年人假冒警員、
書記官或公務機關人員，打電話向黃愛春、程美芝、姜秋菊詐騙
，再由擔任車手之人，冒充書記官等公務員行使職權，持詐欺集
團事先於不詳地點偽造之公文、識別證，向被害人取款；陳昱安
、陳志信、范瀚文、林建旻、「蘇偉哲」互相搭配，分別負則假
扮公務員，或擔任駕駛、監視、接應、聯繫等工作，於收取詐騙
款項並扣除其等應得款項後交付予詐騙集團。其等各次犯行詳述
如下：
(一)民國99年 5月20日上午11時許，詐欺集團不詳成員以電話向陳
  愛春佯稱為公務機關人員，詐稱有人以陳愛春之健保卡及身分
  證辦理某醫院醫療補助，涉及犯罪，要求陳愛春提領帳戶內金
  錢交由其等調查保管，致陳愛春陷於錯誤，前往郵局領款。同
  日下午 2時許，詐欺集團不詳成員即指派陳昱安、林子揚、范
  瀚文及與其等有犯意聯絡之姓名不詳之成年人，至臺北縣土城
  市(現改制為新北市土城區○○○路91巷11號陳愛春住處樓下向
  陳愛春取款，由林子揚負責以電話指揮，陳昱安負責駕駛及接
  聽電話，范瀚文負責把風並監看被害人，由該不詳之人冒充公
  務員負責取款，其先於某便利商店收取傳真之偽造「臺灣台北
  地方法院檢察署政務科偵查卷宗封面」、「台灣台北地方法院
  地檢署政務科」公文後，在車上以偽造之「臺灣臺北地方法院
  檢察署印」公印 1顆(未扣案)，蓋於上開偽造公文書上，再將
  偽造完成之 2紙公文書交付陳愛春而行使之，足以生損害司法
  機關之公信力及陳愛春。陳愛春乃將現金新臺幣(下同)40萬元
  交付冒充之公務員。得手後，陳昱安等人即接應該冒充公務員
  逃逸，嗣陳昱安、范瀚文各分得8,000元、4,000元酬勞，餘交
  由詐騙集團朋分。
(二)99年6月14日上午9時許，詐欺集團不詳成員以電話向程美芝詐
  稱其等為警察、書記官，程美芝之身分證遭他人冒用，涉及犯
  罪，要求程美芝提領帳戶內金錢交由其等調查保管，並於同日
  上午10時30分許，傳真偽造之「法務部行政凍結管制執行命令
  」公文書(未扣案)至程美芝位於臺北市松山區○○○路之工作
  地點而行使之，致程美芝陷於錯誤，足以生損害於司法機關之
  公信力及程美芝。詐欺集團不詳成員再指派林子揚指揮陳昱安
  、陳志信、范瀚文、林建旻向程美芝取款，由陳昱安、陳志信
  負責駕駛及接聽電話，范瀚文負責把風並監看被害人，林建旻
  則配戴偽造之「臺灣省法務部執行署監管科書記官林哲昇識別
  證」1 張，佯裝為書記官出面取款。嗣程美芝於同日上午11時
  10分許，前往臺北市松山區○○○路○段346號之臺北體育場郵
  局欲提領36萬元，因郵局行員察覺有異，陪同程美芝前往附近
  警局報案，再依該詐欺集團指示前往臺北市松山區○○○路 ○
  段303巷14弄8號前，林建旻出示上開偽造之「林哲昇」識別證
  而行使之，冒充書記官行使職權，足以生損害於司法機關之公
  信力及「林哲昇」、程美芝。林建旻正欲向程美芝收款時，經
  警即時逮捕，並扣得其持有之「個人財產資金證明監管申收據
  」(非公文書性質)，始未得手，林子揚、陳昱安、陳志信、范
  瀚文則趁隙逃逸。
(三)99年8月23日上午9時20分許，詐欺集團不詳成員以電話向姜秋
  菊謊稱其身分遭人冒用申請電話號碼，涉及洗錢防制法犯罪，
  要求姜秋菊提領金錢交由其等調查保管，致姜秋菊誤信為真，
  詐欺集團不詳成員再指派盧泓志負責指揮陳昱安等人向姜秋菊
  取款，由陳志信負責駕駛，陳昱安負責接聽電話、聯絡，「蘇
  偉哲」至指示之便利商店接收傳真之偽造公文並向被害人取款
  。其等即於同日上午11時許，依詐欺集團指示至臺北縣中和市
  (現改制為新北市中和區○○○路301巷6號復興國小前，由「蘇
  偉哲」佩帶偽造之「臺灣省法務部執行署檢察署執行員王俊富
  」識別證而冒充公務員，並持偽造之「法務部行政凍結管制執
  行命令」公文書及「暫緩執行凍結令申請書」 (非公文書性質
  )，交付姜秋菊而行使之，姜秋菊即將提領之現金152萬元交付
  「蘇偉哲」，足以生損害於司法機關之公信力、「王俊富」及
  姜秋菊。得手後，陳昱安等人即接應「蘇偉哲」逃逸，陳昱安
  、陳志信嗣各分得3萬元酬勞，「蘇偉哲」分得1萬元，其餘款
  項交付盧泓志處理。
    理  由
一、證據能力部分
  (一)上訴人即被告陳昱安、陳志信及共犯范瀚文、盧泓志、林建
    旻暨被害人程美芝，於偵查中以證人身分，向檢察官所為之
    證詞，均經依法具結，檢察官亦無違法取供之情形，查無「
    顯有不可信之情況」；且被告 2人俱未聲請傳訊，顯已放棄
    詰問權之行使，並無不當剝奪其詰問權之情形，自得採為證
    據。
  (二)證人即被害人姜秋菊、程美芝、陳愛春於警詢所為之證詞，
    雖屬被告以外之人於審判外之言詞陳述，然當事人於言詞辯
    論終結前均未爭執其證據能力，本院審酌前開言詞陳述作成
    時之情況尚無不當之處，適為本案之證據，依刑事訴訟法第
    159條之5第2項規定，得為證據。
  (三)其餘資以認定被告犯罪事實之非供述證據(詳後述)，亦查無
    違反法定程序取得之情形，依刑事訴訟法第158條之4反面規
    定，亦具證據能力，合先敘明。
二、訊據被告陳昱安、陳志信對上開犯罪事實均坦承不諱，核與
    證人即共犯范瀚文、盧泓志、林建旻於檢察官偵查中供證情
    節相符，復據證人即被害人姜秋菊、程美芝、陳愛春分別於
    警詢、檢察官偵查中指述明確，並有偽造之「臺灣台北地方
    法院檢察署政務科偵查卷宗封面」、「台灣台北地方法院地
    檢署政務科」(詳99年度偵字第24622號卷第28頁、第29頁）
    、「個人財產資金證明監管申收據」、「臺灣省法務部執行
    署監管科書記官林哲昇識別證」(詳99年度偵字第20322號卷
    第62頁、第63頁) 、「台灣省法務部執行署檢察署執行員王
    俊富識別證」、「法務部行政凍結管制執行命令」、「暫緩
    執行凍結令申請書」影本各1紙 (詳99年度偵字第19630號卷
    四第28頁反面、第32頁)附卷可佐，足徵被告2人自白與事實
    相符，犯行堪以認定，應依法論科。
三、論罪科刑及原判決撤銷之理由
  (一)按刑法上偽造文書罪，係著重於保護公共信用之法益，即使
    該偽造文書所載名義製作人實無其人，而社會上一般人仍有
    誤信其為真正文書之危險，仍難阻卻犯罪之成立 (最高法院
    54年台上字第1404號判例參照) 。查事實(一)持向被害人陳愛
    春行使之文書雖以「臺灣台北地方法院檢察署政務科」、「
    台灣台北地方法院地檢署政務科」之名義製作，惟檢察署實
    際上並無此一單位；而事實(二)、(三)持向被害人程美芝、姜秋
    菊行使之「法務部行政凍結管制執行命令」，實際上法務部
    亦無所謂之「行政凍結管制執行命令」，然其內容均與犯罪
    偵查事項有關，核與檢察署、法務部之業務相當，且一般人
    苟非熟知法務系統組織，尚不足以分辨該等單位、執行命令
    是否實際存在，仍有誤信該等文書為公務員職務上所製作之
    真正文書之危險，堪認為偽造之公文書。至事實(二)原欲交付
    程美芝之「個人財產資金證明監管申收據」，及事實(三)交付
    姜秋菊之「暫緩執行凍結令申請書」等文書，核其性質，係
    由車手交予被害人，由被害人以自己之名義作成之收據、申
    請書，並非表示公務員職務上製作之公文書。
  (二)刑法上所稱之公印或公印文，係專指表示公署或公務員資格
    而言，即俗稱大印與小官印及其印文 (最高法院22年上字第
    1904號、69年台上字第693號判例意旨參照)，又公印文之形
    式凡符合印信條例規定之要件而製頒，無論為印、關防、職
    章、圖記，如足以表示其為公務主體之同一性者，均屬之 (
    最高法院89年度台上字第3155號判決意旨參照) 。事實(一)所
    示以「臺灣臺北地方法院檢察署印」印章蓋用之印文，該印
    文內容為我國檢察機關之正確名銜，樣式亦與政府機關關防
    (即俗稱大印)相符，顯係偽造上級機關製發之印信，以表示
    該機關之資格，揆諸前開說明，自屬偽造公印及公印文。
  (三)被告所屬詐欺集團成員持上開偽造之公文書、識別證，向被
    害人主張而行使，自足生損害於司法機關之公信力、被冒名
    之公務員「林哲昇」、「王俊富」及被害人姜秋菊、程美芝
    、陳愛春。
  (四)核被告陳昱安就事實(一)、(三)所為，被告陳志信就事實(三)所為
    ，各係犯刑法第216條、第211條行使偽造公文書罪、同法第
    216條、第212條行使偽造特種文書罪、同法第158條第1項僭
    行公務員職權罪、同法第339條第1項詐欺取財罪；被告 2人
    就事實(二)所為，均係犯刑法第216條、第211條行使偽造公文
    書罪、同法第216條、第212條行使偽造特種文書罪、同法第
    158條第1項僭行公務員職權罪、同法第339條第 3項、第1項
    詐欺取財未遂罪。被告等偽造公印、公印文之行為，係偽造
    公文書之部分行為；其偽造公文書後復持以行使，偽造之低
    度行為為行使之高度行為所吸收，均不另論罪。
  (五)共同正犯之成立，祇須具有犯意之聯絡，行為之分擔，既不
    問犯罪動機起於何人，亦不必每一階段犯行，均經參與 (最
    高法院34年上字第862號判例參照)。又共同正犯之意思聯絡
    ，原不以數人間直接發生者為限，即有間接之聯絡者，亦包
    括在內(最高法院77年台上字第2135號判例參照)。被告 2人
    就所參與之犯行，雖僅負責駕車接送車手取款或聯絡，惟其
    等與詐欺集團成員既為詐騙被害人而彼此分工，堪認係在合
    同意思範圍內，各自分擔犯罪行為之一部，並相互利用他人
    之行為，以達犯罪之目的，參諸上開說明，被告 2人均應就
    所參與犯行，對於全部所發生之結果，共同負責。故被告陳
    昱安就事實(一)犯行，與范瀚文、林子揚及以電話向被害人聯
    絡、出面取款之不詳成年人間；被告陳昱安、陳志信就事實
    (二)犯行，與范瀚文、林子揚、林建旻及以電話向被害人聯絡
    之不詳成年人間；被告陳昱安、陳志信就事實(三)犯行，與盧
    泓志、「蘇偉哲」及以電話向被害人聯絡之不詳成年人間，
    均有犯意聯絡及行為分擔，各應論以共同正犯。
  (六)被告 2人以一行為觸犯行使偽造公文書、行使偽造特種文書
    、僭行公務員職權罪、詐欺取財罪 (事實(一)、(三)部分為既遂
    ，事實(二)部分為未遂) ，為想像競合犯，各應從一重之行使
    偽造公文書罪處斷。被告陳昱安所犯3罪，被告陳志信所犯2
    罪，均犯意各別，行為互殊，應分論併罰。
  (七)原審就被告陳昱安、陳志信部分予以論罪科刑，固非無見。
    惟查：(1)被告 2人與犯罪集團內負責打電話予被害人或出面
    取款之不詳成年人間，亦有犯意聯絡及行為分擔，原判決就
    該部分，未論以共同正犯，容有違誤。(2)事實(三)交付姜秋菊
    之「暫緩執行凍結令申請書」文書，非屬公文書，已如前述
    ，原判決誤認為公文書，於法未合。(3)偽造之印章、印文或
    署押，不問屬於犯人與否，沒收之，刑法第 219條定有明文
    。事實(一)部分，證人即共犯范瀚文於檢察官偵查中明確證稱
    ：車手下車去便利商店收傳真，收完傳真回來車上蓋印，蓋
    完印後車手把用印後的傳真帶下車等語(詳99年度偵字第196
    30號卷第74頁) ，再參以卷附「臺灣台北地方法院檢察署政
    務科偵查卷宗封面」、「台灣台北地方法院地檢署政務科」
    (詳99年度偵字第24622號卷第28頁、第29頁）之偽造公文書
    上，確蓋有偽造之「臺灣臺北地方法院檢察署印」公印文，
    足徵應有「臺灣臺北地方法院檢察署印」之印章存在，且無
    證據證明該印章已滅失，自應依法沒收，原判決疏未諭知沒
    收，於法有違。(4)被告陳昱安於原審審理中已表示欲賠償被
    害人(詳原審卷100年1月14日審判筆錄)，原審未予其與被害
    人和解機會，以為量刑參考，遽行判決，已有未當。在本院
    審理中，被告 2人業與被害人姜秋菊、陳愛春成立和解，並
    已依和解條件給付部分賠償金，有本院100年度附民字第140
    號和解筆錄及公務電話紀錄3 紙在卷可稽，被害人姜秋菊、
    程美芝、陳愛春於本院審理中亦表示願意原諒被告 2人，請
    求法院予以從輕量刑，原審未及審酌，亦有未洽。
  (八)被告等上訴意旨稱：願與被害人和解，請求從輕量刑等語，
    非無理由，且原判決既有前揭可議而無可維持，自應由本院
    將原判決關於被告陳昱安、陳志信部分撤銷改判。爰審酌被
    告 2人均年輕力壯，竟不思以正當方式賺取生活所需，而參
    與詐欺集團擔任向被害人取款之工作，詐騙手段係利用善良
    百姓對於司法程序不熟悉及畏懼心，致被害人姜秋菊、陳愛
    春受有鉅款損害，破壞司法機關之公信力，惟均坦承犯行，
    且業與被害人姜秋菊、陳愛春達成和解，被害人 3人均請求
    法院從輕量刑等一切情狀，分別量處如主文所示之刑，並定
    應執行之刑。又緩刑之宣告，除應具備一定之條件外，並須
    有可認為以暫不執行為適當之情形，始得為之，固屬法院得
    依職權裁量之事項。惟法院行使此項裁量權時，必須符合所
    適用法規之目的，並受法律秩序之理念所指導，以達成公平
    、妥適之目標(最高法院100年度台上字第426號判決參照)。
    本案被告陳志信雖與被害人姜秋菊達成民事和解，賠償被害
    人之損害，並得到被害人之原諒，然其與詐騙集團分別冒充
    警員、書記官、檢察署監管科執行員等公務員，行使偽造之
    公文書，不但對被害人造成財產上之損害，對社會治安亦有
    鉅大危害，嚴重影響司法及警察機關之公信力，本院斟酌緩
    刑之宣告，於法秩序之維護及公平、妥適之目標，認被告陳
    志信雖量處2年以下有期徒刑，仍不宜予以緩刑宣告。
四、沒收部分
  (一)事實(一)所扣案之「台灣台北地方法院檢察署政務科偵查卷宗
    封面」、「台灣台北地方法院地檢署政務科」上偽造之「臺
    灣臺北地方法院檢察署印」公印文各1枚，應依刑法第219條
    規定沒收；偽造「臺灣臺北地方法院檢察署印」印章 1顆，
    雖未扣案，惟無證據證明業已滅失，應依同上規定沒收。至
    該偽造之「台灣台北地方法院檢察署政務科偵查卷宗封面」
    、「台灣台北地方法院地檢署政務科」，暨事實(三)扣案之「
    法務部行政凍結管制執行命令」、「暫緩執行凍結令申請書
    」，已分別交付被害人陳愛春、姜秋菊行使，非屬被告或共
    犯等所有之物，不予宣告沒收。
  (二)偽造之「臺灣省法務部執行署檢察署執行員王俊富識別證」
    1 張，係供被告等為事實(三)犯行所用之物，且屬該犯罪集團
    成員所有之物，業據被告等供明在卷，應依刑法第38條第 1
    項第2款宣告沒收。
  (三)事實(二)所扣案之「臺灣省法務部執行署監管科書記官林哲昇
    識別證」1張、「個人財產資金證明監管申收據」1紙，已於
    另案林建旻所涉犯行中，經法院諭知沒收，並經檢察官執行
    完畢而不存在，有原審法院99年度易字第2787號判決、本院
    被告前案紀錄表在卷可參，自無再諭知沒收之必要。
  (四)員警於99年 8月25日搜索被告陳昱安、陳志信住處及所駕駛
    車輛，查扣偽造之「台灣省法務部行政執行署監管科書記官
    張富翔識別證」1紙、偽造之「臺灣省台北地檢署印」印章1
    顆，與被告2人所涉犯行無關；至扣案衛星定位器1部、黑色
    長褲2件、印泥1個、0000000000號、0000000000號、000000
    0000號、0000000000號、0000000000號、0000000000號、00
    00000000號行動電話各1支(均含SIM卡1枚)、行動電話 1支(
    無SIM卡)、印泥1個、衛星導航系統1個、長褲1件、襯衫1件
    、領帶1條、皮帶1條、公事包 1個等物，既非違禁物，且屬
    日常用品，與本案犯行無直接關係；另扣案之車號 3576-UU
    號車鑰匙1 支，被告陳志信供稱：其等使用自小客車作為交
    通工具，自小客車都是用租的等語(詳99年度偵字第20322號
    卷第14頁) ，足徵該車鑰匙不能認係詐欺集團成員所有，均
    不予宣告沒收。
據上論斷，應依刑事訴訟法第369條第1項前段、第364條、第299
條第1項前段，刑法第28條、第158條第1項、第216條、 第211條
、第212條、第339條第1項、第3項、第55條、第51條第 5款、第
219條、第38條第1項第2款，刑法施行法第1條之1 第1項、第2項
前段，判決如主文。
本案經檢察官柯麗鈴到庭執行職務
中    華    民    國   100    年    7     月    20    日
                  刑事第十三庭  審判長法  官  曾德水
                                      法  官  楊貴雄
                                      法  官  宋松璟
以上正本證明與原本無異。
如不服本判決，應於收受送達後10日內向本院提出上訴書狀，其
未敘述上訴之理由者並得於提起上訴後10日內向本院補提理由書
（均須按他造當事人之人數附繕本）「切勿逕送上級法院」。
                                      書記官  蘇秋
中    華    民    國   100    年    7     月    20    日
附錄：本案論罪科刑法條全文
中華民國刑法第158條：
（僭行公務員職權罪）
冒充公務員而行使其職權者，處 3 年以下有期徒刑、拘役或 5
百元以下罰金。
冒充外國公務員而行使其職權者，亦同。
中華民國刑法第216條：
（行使偽造變造或登載不實之文書罪）
行使第 210 條至第 215 條之文書者，依偽造、變造文書或登載
不實事項或使登載不實事項之規定處斷。
中華民國刑法第211條：
（偽造變造公文書罪）
偽造、變造公文書，足以生損害於公眾或他人者，處 1 年以上
7 年以下有期徒刑。
中華民國刑法第212條：
（偽造變造特種文書罪）
偽造、變造護照、旅券、免許證、特許證及關於品行、能力服務
或其他相類之證書、介紹書，足以生損害於公眾或他人者，處 1
年以下有期徒刑、拘役或 3 百元以下罰金。
中華民國刑法第339條：
（普通詐欺罪）
意圖為自己或第三人不法之所有，以詐術使人將本人或第三人之
物交付者，處 5 年以下有期徒刑、拘役或科或併科 1 千元以下
罰金。
以前項方法得財產上不法之利益或使第三人得之者，亦同。
前二項之未遂犯罰之。
附表一
┌──┬────────┬────────────────────────┐
│編號│犯罪事實        │「罪名及宣告刑」(含主刑及從刑)                  │
├──┼────────┼────────────────────────┤
│(一)  │事實(一)          │陳昱安共同行使偽造公文書，足以生損害於公眾及他人│
│    │被害人陳愛春部分│，處有期徒刑壹年壹月。如附表二編號(一)、(二)示之物沒│
│    │                │收。                                            │
├──┼────────┼────────────────────────┤
│(二)  │事實(二)          │陳昱安、陳志信共同行使偽造公文書，足以生損害於公│
│    │被害人程美芝部分│眾及他人，各處有期徒刑壹年。                    │
├──┼────────┼────────────────────────┤
│(三)  │事實(三)          │陳昱安、陳志信共同行使偽造公文書，足以生損害於公│
│    │被害人姜秋菊部分│眾及他人，各處有期徒刑壹年壹月。如附表編號(三)所示│
│    │                │之物沒收。                                      │
└──┴────────┴────────────────────────┘
附表二(應沒收物)
(一)扣案之偽造「臺灣台北地方法院檢察署政務科偵查卷宗封面」
  、「台灣台北地方法院地檢署政務科」上偽造之「臺灣臺北地
  方法院檢察署印」公印文各壹枚(共貳枚)。
(二)未扣案之「臺灣臺北地方法院檢察署印」印章壹顆。
(三)扣案偽造之「臺灣省法務部執行署檢察署執行員王俊富識別證
  」壹張。